ACORDAO-COMPLETO-2454592

ACÓRDÃO 2151/2021 ATA 4/2021 - SEGUNDA CÂMARA

VISTOS, relatados e discutidos estes autos de processo de aposentadoria de ex-servidor da Fundação Universidade de Brasília,
ACORDAM os Ministros do Tribunal de Contas da União, reunidos em sessão da Segunda Câmara, diante das razões expostas pelo relator e com fundamento na Constituição Federal, art. 71, III e IX, e arts. 1º, inciso V, e 39, inciso II, da Lei 8.443/1992, e 260, § 1º, do Regimento Interno, em:
9.1. considerar ilegal e recusar registro do ato de aposentadoria de Edmar Chartone de Souza;
	9.2. dispensar o ressarcimento das quantias indevidamente recebidas de boa-fé (Enunciado 106 da súmula da jurisprudência predominante do TCU) ;
9.3. determinar, com fulcro no art. 262, caput, do Regimento Interno deste Tribunal, à Fundação Universidade de Brasília que:
9.3.1. abstenha-se de realizar o pagamento da rubrica referente à URP (26,05%) , no prazo de 15 (quinze) dias, contado a partir da ciência dessa deliberação, sujeitando-se a autoridade administrativa omissa à responsabilidade solidária;
9.3.2. comunique ao beneficiário o teor deste Acórdão, alertando-o de que o efeito suspensivo proveniente da interposição de eventuais recursos junto ao TCU não o eximirá da devolução dos valores percebidos indevidamente após sua notificação, caso os recursos não sejam providos;
9.3.3. emita e disponibilize no sistema e-Pessoal, no prazo de 30 (trinta) dias, novo ato de concessão, escoimado da irregularidade apontada, nos termos do art. 262, § 2º, do Regimento Interno do TCU; e
9.3.4. encaminhe ao Tribunal o comprovante de que o interessado tomou ciência do inteiro teor desta deliberação.
9.4. determinar à Sefip que encaminhe ao Departamento de Assuntos Extrajudiciais da Advocacia Geral da União (AGU) e à Conjur/TCU as informações necessárias ao acompanhamento do Processo 0050407-10.2012.4.01.3400, que tramita perante o Tribunal Regional Federal da 1ª Região, e, em caso de desconstituição da decisão favorável ao servidor, sejam adotadas as medidas para fazer cessar o pagamento da aposentadoria ora impugnada.
9.5. dar ciência desta deliberação ao interessado e à Fundação Universidade de Brasília.

Análise de atos de concessão de aposentadoria.

Segunda Câmara

Fundação Universidade de Brasília.

3. Interessados/Responsáveis:
3.1. Interessado: Edmar Chartone de Souza (XXX.744.196-XX).

13.1. Ministros presentes: Bruno Dantas (Presidente), Augusto Nardes (Relator), Aroldo Cedraz e Raimundo Carreiro.
13.2. Ministros-Substitutos presentes: Marcos Bemquerer Costa e André Luís de Carvalho.

ACORDAO-COMPLETO-2489018

Acórdão de Relação 196/2022 - Segunda Câmara

Acórdão de Relação

EDMAR CHARTONE DE SOUZA

AUGUSTO NARDES

Adoto como relatório a instrução a seguir reproduzida (peça 17) , a qual contou com a anuência dos dirigentes da Secretaria de Fiscalização de Pessoal - Sefip e do representante do Ministério Público especializado (peças 18 e 19) :
"INTRODUÇÃO
1. Trata-se de ato de alteração da concessão de aposentadoria de Edmar Chartone de Souza (CPF: XXX.744.196-XX) , servidor da Fundação Universidade de Brasília.
2. O ato foi submetido, para fim de registro, à apreciação do Tribunal de Contas da União (TCU) , de acordo com o art. 71, inciso III, da Constituição Federal. O cadastramento e a disponibilização ao TCU ocorreram por intermédio do Sistema de Apreciação e Registro de Atos de Admissão e Concessões, na forma dos arts. 2º, caput e incisos I a VI, e 4º, caput, da Instrução Normativa - TCU 78/2018.
HISTÓRICO
3. O ato de concessão em exame, cuja data de vigência é 23/3/1995, foi disponibilizado ao TCU em 6/2/2019.
4. Em 22/5/2019, esta Unidade Técnica elaborou peça de instrução processual (peça 4) , formulando proposta no sentido de considerar prejudicado, por perda de objeto, o exame do mérito do ato de concessão em comento, haja vista constar do Sisac ato de cancelamento da concessão, cadastrado sob o número de controle 10494707-09-2012-000006-0.
5. Encaminhados os autos ao Ministério Público (MP/TCU) , o douto parquet dissentiu da proposta desta Secretaria de Fiscalização, emitindo parecer nos seguintes termos (peça 7) :
Em análise ato de alteração da aposentadoria de Edmar Chartone de Souza editado pela Fundação Universidade de Brasília.
2. Após aplicação das críticas automáticas, a Secretaria de Fiscalização de Pessoal (Sefip) propôs considerar o ato prejudicado, por perda de objeto, nos termos do § 5º do art. 260 do Regimento Interno do TCU, por ter constatado reversão na base do Sisac (peças 4-5) .
3. Segundo aquele dispositivo, o Tribunal poderá considerar prejudicado, por perda de objeto, o exame dos atos de pessoal cujos efeitos financeiros tenham se exaurido antes da respectiva apreciação.
4. Ocorre que não houve a cessação dos efeitos financeiros, conforme demonstra o contracheque do interessado, relativo ao mês de julho/2019 (peça 6) . Portanto, o ex-servidor permanece aposentado, no cargo de professor do magistério superior, na Universidade de Brasília.
5. Observa-se na instrução da Sefip (peça 4) , que o ato inicial da aposentadoria foi apreciado pela ilegalidade no âmbito do processo Processo 012.560/2003-3. É que, por meio do Acórdão 1720/2007-TCU-Segunda Câmara, este Tribunal julgou ilegal o ato inicial da aposentadoria em razão de o ex-servidor ter outra aposentadoria, no cargo de professor adjunto, também no regime de dedicação exclusiva, na Universidade Federal de Minas Gerais. Referida deliberação foi confirmada pelo Acórdão 4566/2009-TCU-Segunda Câmara (pedido de reexame) e pelo Acórdão 5500/2009-TCU-Segunda Câmara (embargos de declaração) . O ato de cancelamento da concessão a que se refere a Sefip foi cadastrado no Sisac em razão do referido julgamento pela ilegalidade do ato inicial da aposentadoria.
6. Reforça a tese de que não houve a cessação dos efeitos financeiros a seguinte informação inserta no campo 'Esclarecimentos do gestor de pessoal' do ato em tela (peça 2, p. 2) : 
Atendimento da Ação Ordinária n. 50407 - 10.2012.4.01.3400-3ª VF/DF, datada de 29/10/2012, para o restabelecimento da aposentadoria integral paga ao servidor Edmar Chartone de Souza, por esta Fundação, independente de opção entre tais proventos e aqueles pagos pela UFMG, bem como para suspender a decisão administrativa que impõe reposição ao erário, até o trânsito em julgado da presente ação.
7. Em razão do exposto, este representante do Ministério Público de Contas da União opina pelo retorno dos autos à Sefip, para análise do ato de aposentadoria objeto destes autos.
6. Em despacho exarado em 3/9/2019, o Ministro Relator determinou o retorno dos autos a esta Secretaria de Fiscalização para nova instrução (peça 8) .
EXAME TÉCNICO
7. O servidor Edmar Chartone de Souza (CPF: XXX.744.196-XX) se aposentou voluntariamente em 23/3/1995, com proventos integrais, com amparo no art. 40, III, 'b', da Constituição Federal de 1988, em sua redação original, fazendo jus à paridade de vencimentos com os servidores ativos.
8. O ato inicial de concessão da aposentadoria do ex-servidor foi apreciado no TC Processo 012.560/2003-3, com julgamento pela ilegalidade, mediante a prolação do Acórdão 1720/2007-TCU-Segunda Câmara, de relatoria do Ministro Aroldo Cedraz. O sumário desse decisum restou assentado nos seguintes termos:
Sumário
APOSENTADORIA. SERVIDOR ANISTIADO. ACUMULAÇÃO. PAGAMENTO DE URP DECORRENTE DE DECISÃO JUDICIAL. ILEGALIDADE. 1. A anistia constitucional não possui o condão de conferir ao anistiado privilégios negados aos demais servidores. 2. As decisões judiciais concessivas da parcela de URP relativa ao mês de fevereiro de 1989 caracterizam antecipação salarial, a ser absorvida por ocasião dos reajustes salariais concedidos nas datas-base das categorias.
9. Interposto pedido de Reexame, a sobredita deliberação foi confirmada pelo Acórdão 4566/2009-TCU-Segunda Câmara, de relatoria do Ministro Walton Alencar Rodrigues, conforme sumário transcrito a seguir:
APOSENTADORIA. PEDIDO DE REEXAME. SERVIDOR ANISTIADO. ACUMULAÇÃO DE DUAS APOSENTADORIAS DECORRENTES DE CARGOS DE DEDICAÇÃO EXCLUSIVA. ILEGALIDADE. ARGUMENTOS INSUFICIENTES PARA ALTERAR A DECISÃO RECORRIDA. CONHECIMENTO. NÃO PROVIMENTO. - Em nenhuma hipótese, a condição de anistiado assegura ao servidor mais direitos do que teria se não tivesse sido afastado do cargo público original. - A anistia é instituto jurídico com objetivos altaneiros próprios e não meio de enriquecimento indevido de anistiados, ao arrepio da legislação.
10. Apresentados Embargos de Declaração, foi prolatado o Acórdão 5500/2009-TCU-Segunda Câmara, de relatoria do Ministro Walton Alencar Rodrigues, restando o sumário assentado conforme transcrito abaixo:
EMBARGOS DE DECLARAÇÃO. IMPOSSIBILIDADE DE REDISCUSSÃO DO MÉRITO. AUSÊNCIA DE OBSCURIDADE OU CONTRADIÇÃO. CONHECIMENTO E REJEIÇÃO. 1. Os embargos de declaração destinam-se especificamente a aclarar ou corrigir o teor de julgados que contenham vícios, relativos à obscuridade, omissão ou contradição 2. A obscuridade a ser argüida em sede de embargos de declaração deve refletir uma dificuldade no entendimento do texto da deliberação que torne incompreensível o comando imposto ou a manifestação de vontade do Relator da matéria, podendo decorrer de simples defeito redacional ou mesmo da má formulação de conceitos.
11. Em consulta aos atuais contracheques do servidor (peças 14 e 15) , verifica-se que remanesce a percepção cumulativa de aposentarias da Universidade Federal de Minas Gerais e da Fundação Universidade de Brasília, bem como o pagamento de parcela alusiva à URP (26,05%) nos proventos percebidos junto à UnB. Desse modo, subsistem no presente ato de alteração as irregularidades que deram causa à ilegalidade do ato de concessão inicial.
12. Entretanto, conforme se verifica às peças 9 a 11, o servidor obteve em Juízo decisão que lhe garante a manutenção do pagamento de ambas as aposentadorias sob o regime de dedicação exclusiva. O provimento judicial foi concedido nos autos do Processo 0050407-10.2012.4.01.3400, que tramita perante a 3ª VARA FEDERAL - SEÇÃO JUDICIÁRIA DO DISTRITO FEDERAL. Segue transcrição da parte dispositiva dessa decisão judicial (peça 10) :
Diante do exposto, julgo procedentes os pedidos, para declarar a legalidade do Ato da Reitoria nº 500/95, DOU de 23/3/95, que concedeu aposentadoria integral ao autor, em razão de anistia, ante a constitucionalidade da acumulação dos dois cargos de Professor Adjunto no autor, nos termos do artigo 37, XVI, 'a', da CF/88. Em consequência, declaro a nulidade da determinação de reposição ao erário R$ 380.875,21 (trezentos e oitenta mil oitocentos e setenta e cinco reais e vinte e um centavos) , a que se referem a intimação n. 01/2012/COAPO/DGP/FUB, e a Carta n. 863/2012/DGP/FUB, de 11/9/12, e condeno as rés ao pagamento da diferença dos valores percebidos a menor pelo autor e aqueles efetivamente devidos, com observância no Ato da Reitoria nº 500/95, DOU de 23/3/95, devendo incidir sobre os respectivos valores correção monetária e juros, nos termos do Manual de Cálculos da Justiça Federal. 
13. No que se refere à manutenção do pagamento da URP (26,05%) , esta Corte de Contas considera indevido esse pagamento, ainda que amparado por sentença judicial. Quanto a essa questão, é entendimento pacífico nesta Corte que essas parcelas não se incorporam indefinidamente aos vencimentos, pois têm natureza de antecipação salarial, sendo devidas somente até a reposição das perdas salariais havidas até então, o que ocorre na primeira data-base seguinte àquela que serviu de referência ao julgado. Nesse sentido, são inúmeros os arestos desta Corte, a exemplo do Acórdão 15722/2018-TCU-Primeira Câmara, de relatoria do Ministro Walton Alencar Rodrigues, do Acórdão 1408/2019-TCU-Primeira Câmara, relatado pelo Ministro Bruno Dantas, e do Acórdão 6607/2020-TCU-Segunda Câmara, relatado pelo Ministro André de Carvalho.
14. A adoção de tal solução por parte do TCU constitui efetiva defesa da coisa julgada, pois estender o pagamento de parcelas antecipadas para além da data-base, sem expressa determinação judicial nesse sentido, seria extrapolar os limites do próprio julgado, consistindo em erro do gestor de pessoal na execução da ordem judicial.
15. Ressalte-se que, apesar das inúmeras liminares concedidas a fim de garantir o pagamento da URP, a jurisprudência do STF vem se consolidando no sentido de considerar indevido seu pagamento, uma vez que não há de se falar em ofensa à coisa julgada ou decadência quanto à decisão do TCU de julgar ilegais e mandar cessar os pagamentos decorrentes de atos dos quais conste tal rubrica, a exemplo da decisão prolatada no âmbito do MS 25.678/STF, de autoria da Associação dos Aposentados da Fundação Universidade de Brasília (AposFUB) . No mesmo sentido são os julgamentos do RE 596.663/RJ (Relator p/ acórdão Ministro Teori Zavascki) e do RE 561.836/RN (Relator Ministro Luiz Fux) .
16. Desse modo, considerando a manutenção do pagamento da URP (26,05%) sem expressa determinação judicial nesse sentido, e considerando a acumulação de duas aposentadorias sob o regime de dedicação exclusiva, propõe-se considerar ilegal o ato de concessão em exame, negando-lhe registro.
17. Cumpre observar que, não havendo decorrido o prazo de 5 (cinco) anos desde o ingresso do ato de concessão nesta Corte de Contas, não há a necessidade de se instalar o contraditório, consoante entendimento firmado no Acórdão 587/2011-TCU-Plenário, de relatoria do Ministro Valmir Campelo.
18. Por derradeiro, registre-se que a análise do presente feito observou o regramento inscrito na Resolução TCU 315/2020.
CONCLUSÃO
19. Em vista do acima expendido, propõe-se considerar ilegal, negando-lhe registro, o ato de alteração da concessão de aposentadoria constante deste processo, haja vista a manutenção do pagamento da URP (26,05%) sem expressa determinação judicial nesse sentido, e considerando a acumulação de duas aposentadorias com dedicação exclusiva, cabendo determinação no sentido de fazer cessar o pagamento da vantagem ora impugnada (URP) . No que ser refere à acumulação de duas aposentadorias sob o regime de dedicação exclusiva, considerando a existência de decisão judicial que ampara esse pagamento, cabe determinar à Sefip que encaminhe ao Departamento de Assuntos Extrajudiciais da Advocacia Geral da União (AGU) e à Conjur/TCU as informações necessárias ao acompanhamento do Processo 0050407-10.2012.4.01.3400, que tramita perante o Tribunal Regional Federal da 1ª Região, e, em caso de desconstituição da decisão favorável ao servidor, sejam adotadas as medidas para fazer cessar o pagamento da aposentadoria aqui impugnada.
PROPOSTA DE ENCAMINHAMENTO
20. Ante o exposto, e de conformidade com o preceituado nos artigos 71, III, da Constituição Federal de 1988; 1º, V, e 39, II, da Lei 8.443/1992; 1º, VIII, 259, II, 260, § 1º, e 262, § 2º, do Regimento Interno/TCU, propõe-se:
20.1 considerar ilegal, negando-lhe registro, o ato de alteração da concessão de aposentadoria do servidor Edmar Chartone de Souza (CPF: XXX.744.196-XX) , haja vista a manutenção do pagamento da URP (26,05%) sem expressa determinação judicial nesse sentido, e em razão da acumulação de duas aposentadorias sob o regime de dedicação exclusiva, sem determinar, contudo, que cesse o pagamento da aposentadoria, haja vista a existência de decisão judicial que garante ao servidor a acumulação na forma em que deferida pela Unidade Jurisdicionada;
20.1.1 dispensar o ressarcimento das quantias indevidamente recebidas, presumida a boa-fé, consoante o disposto no Enunciado 106 da Súmula de Jurisprudência do TCU;
20.1.2 determinar à Fundação Universidade de Brasília que, nos termos do art. 262, caput, do Regimento Interno do TCU, e art. 4º, inciso I, da Resolução TCU 315/2020:
a) abstenha-se de realizar o pagamento da rubrica referente à URP (26,05%) , no prazo de 15 (quinze) dias, contado a partir da ciência dessa deliberação, sujeitando-se a autoridade administrativa omissa à responsabilidade solidária;
b) comunique ao beneficiário acerca do teor deste Acórdão, alertando-o de que o efeito suspensivo proveniente da interposição de eventuais recursos junto ao TCU não o eximirá da devolução dos valores percebidos indevidamente após sua notificação, caso os recursos não sejam providos;
c) emita e disponibilize no sistema e-Pessoal, no prazo de 30 (trinta) dias, novo ato de concessão, escoimado da irregularidade apontada, nos termos do art. 262, § 2º, do Regimento Interno do TCU; e
d) encaminhe ao Tribunal o comprovante de que o interessado tomou ciência do inteiro teor desta deliberação.
20.1.3 determinar à Sefip que encaminhe ao Departamento de Assuntos Extrajudiciais da Advocacia Geral da União (AGU) e à Conjur/TCU as informações necessárias ao acompanhamento do Processo 0050407-10.2012.4.01.3400, que tramita perante o Tribunal Regional Federal da 1ª Região, e, em caso de desconstituição da decisão favorável ao servidor, sejam adotadas as medidas para fazer cessar o pagamento da aposentadoria ora impugnada."
	É o relatório.

não há.

Procurador Rodrigo Medeiros de Lima.

PESSOAL. ATO DE APOSENTADORIA. ENTRADA NO TRIBUNAL HÁ MENOS DE CINCO ANOS. ACUMULAÇÃO DE CARGOS DE DEDICAÇÃO EXCLUSIVA. PAGAMENTO DE URP. ATOS CONSIDERADOS ILEGAIS PELO TRIBUNAL DE CONTAS. MANUTENÇÃO DOS EFEITOS FINANCEIROS. REAPRESENTAÇÃO. ILEGALIDADE. DETERMINAÇÕES.

APOSENTADORIA (APOS)

Secretaria de Fiscalização de Integridade de Atos e Pagamentos de Pessoal e de Benefícios Sociais (Sefip).

Tratam os autos de ato de concessão de aposentadoria de Edmar Chartone de Souza, servidor da Fundação Universidade de Brasília, disponibilizado ao TCU em 6/2/2019.
2.	O ato já havia sido apreciado pela ilegalidade no âmbito do Acórdão 1720/2007-TCU-Segunda Câmara, tendo em vista a irregular acumulação de duas aposentadorias decorrentes de cargos de dedicação exclusiva e o pagamento de URP. A decisão pela ilegalidade foi confirmada pelo Acórdão 4566/2009-TCU-Segunda Câmara (pedido de reexame) e pelo Acórdão 5500/2009-TCU-Segunda Câmara (embargos de declaração) .
3.	Não obstante, não houve a cessação dos efeitos financeiros.  Conforme demonstrado no relatório antecedente a este voto, foi mantido o pagamento da parcela alusiva à URP (26,05%) e, por força de decisão judicial, foi garantida ao servidor a manutenção do pagamento de duas aposentadorias sob o regime de dedicação exclusiva. Assim, o ato deve ser revisto, uma vez que o Tribunal somente considera prejudicado, por perda de objeto, o exame de atos de pessoal cujos efeitos financeiros tenham se exaurido.
4.	A Secretaria de Fiscalização de Pessoal (Sefip) , com a anuência do Ministério Público junto ao TCU (MPTCU) , propôs considerar ilegal, negando-lhe registro, o ato de alteração da concessão de aposentadoria do servidor.
5.	Desde já, manifesto, pelos motivos que exponho a seguir, minha concordância com o posicionamento uniforme exarado nos autos.
6.	De fato, é ilegal a manutenção do pagamento da URP (26,05%) sem expressa determinação judicial nesse sentido. Conforme bem destacado pela Sefip, inúmeras decisões desta Corte de Contas firmaram o entendimento de que essa parcela não se incorpora indefinidamente aos vencimentos, pois tem natureza de antecipação salarial. Cabe, portanto, fazer cessar o pagamento irregular dessa parcela. 
7.	Quanto à irregular acumulação de duas aposentadorias sob o regime de dedicação exclusiva., tendo em vista que há decisão judicial amparando esse pagamento, cabe determinar à Sefip que encaminhe ao Departamento de Assuntos Extrajudiciais da Advocacia Geral da União (AGU) e à Conjur/TCU as informações para o acompanhamento do Processo 0050407-10.2012.4.01.3400, que tramita perante o Tribunal Regional Federal da 1ª Região. Em caso de desconstituição da decisão favorável ao servidor, devem ser adotadas as medidas para fazer cessar o pagamento da aposentadoria ora impugnada.
	Ante o exposto, Voto no sentido de que o Tribunal adote o acórdão que ora submeto à deliberação deste Colegiado.
TCU, Sala das Sessões Ministro Luciano Brandão Alves de Souza, em 23 de fevereiro de 2021.
Ministro JOÃO AUGUSTO RIBEIRO NARDES 
Relator